【裁判字號】    90,判,2561
【裁判日期】    901228
【裁判案由】    新型專利舉發
【裁判全文】
最  高  行  政  法  院  判  決                    九十年度判字第二五六一號
    原      告  甲○○
    被      告  經濟部智慧財產局（承受原經濟部中央標準局業務）
    代  表  人  陳明邦
右當事人間因新型專利舉發事件，原告不服行政院中華民國八十八年十二月二十三日
台八十八訴字第四六二○九號再訴願決定，提起行政訴訟。本院判決如左：
    主  文
原告之訴駁回。
訴訟費用由原告負擔。
    事  實
緣關係人申暉股份有限公司於民國八十五年十二月二十三日以其「高頻率傳輸之連接
器結構改良」之基座內之插置槽兩側形成複數個整排等間距之端子槽位，此兩排端子
槽位在基座下半段以整排開口一長一短橫向交錯相鄰排列，且兩排端子槽位於縱向形
成長開口端子槽位對應短開口端子槽位之相對形態，並以長開口端子槽位之外端側邊
緣斜切設計一傾斜表面，短開口端子槽位則於內端側邊緣處斜切設計一傾斜表面，基
座內端子槽位植入之接觸端子製成夾持凸掣部高低不同之兩種形式，高凸掣部之接觸
端子植入長開口端子槽位，並以抵掣部緊靠於外端側內壁，低凸掣部之接觸端子植入
短開口端子槽位，亦以抵掣部緊靠於內端側內壁，使整支接觸端子獲得較佳支撐力，
形成穩固不動搖、不歪斜之接觸端子接觸插接作用等情，向被告申請新型專利，經編
為第00000000號審查，准予專利，於公告期滿審查確定後，發給新型第一二
六五八八號專利證書。嗣原告以本案有違專利法第九十八條第一項第一款及第二項規
定，檢具第00000000號「高密度擴充槽連接器新穎結構」新型專利案（以下
稱引證案）專利公告影本，對之提出舉發。案經被告為本案舉發不成立之審定，發給
八十八年一月二十五日台專（判）○四○二四字第一○五四一○號專利舉發審定書。
原告不服，提起訴願、再訴願，均遭決定駁回，遂提起行政訴訟，茲摘敘兩造訴辯意
旨如次：
原告起訴意旨略謂：一、系爭案不具新型專利要件：查系爭案之構造特徵及功效乃在
於：基座之端子槽位之設置，即基座下半部設計形成兩排端子之槽位，並以整排端子
槽位之開口採一長一短橫向交錯相鄰排列，且兩排端子槽位於縱向形成長開口端子槽
位對應短開口端子槽位之交錯區隔形態，使得加強隔板之支撐強度，且內側之接觸端
子緊靠於短開口端子槽位之內壁上，得獲較佳之支撐力，並將接觸端子應用下凸點、
凸翼片及端子槽位採傾斜表面技術進而達到整支接觸端子形成穩固不動搖、不歪斜、
良好接觸插接之功效。惟參引證案第五圖與系爭案第八圖之比較，引證案之基座上該
等端子槽位開口係形成一長一短橫向交錯排列且縱向形成長開口端子槽位對應短開口
端子相對區隔形態，且端子槽位在靠近該兩排端子槽位間之隔板端係為一段遠窄於原
端子槽位之狹縫，其狹縫並非沿原寬度延伸，即為降低對隔板機械強度影響之設計，
並形成與系爭案相似之波浪型態。詳言之，系爭案之主要特徵「端子槽位之設置」與
功效「整支接觸端子穩固不動搖、不歪斜」均為引證案所揭露在先。再者，系爭案接
觸端子之凸翼片及凸點等作為與基座干涉固定用之細部結構亦可見於引證案中，如引
證案第二圖與第五圖顯示之抵掣部即作為與基部干涉固定之用，縱該抵掣部與系爭案
之凸翼片、凸點外觀形態有些微差異，亦屬連接器領域普遍技術人員易於由引證案所
揭露之結構所思及者。因是，系爭案純係相同技術領域內習用技術之變更轉用，並無
預期外功效增進，不具新型專利之專利性要件至明，有違專利法相關規定。二、原處
分、原決定及再訴願決定之認事用法顯有違誤：（一）原決定謂「系爭案之端子槽位
在基座下半段以整排端子槽位之開口，形成一長一短橫向交錯相鄰排列，且其高低兩
型式接觸端子之凸掣部於插置槽內呈整排高低排列之組合方式。而引證案其槽位在縱
向長度均相同而非交錯，採不同凸型槽位設計，在兩槽間的隔板為一平行型態，兩案
於空間上的組合狀態與實施手段不同，且因系爭案採一長一短橫向交錯相鄰排列方式
，造成長開口相對應區隔形成波浪型態，能產生較佳之支撐強度，提高電路板的夾持
力及導通率，難謂不具進步性」，同樣原處分即有相同之論斷。惟，請詳參引證案第
五圖，其揭示之基座下半部設有兩排端子槽位33、34，該等端子槽位33與端子槽位34
在縱向及橫向均交錯相鄰排列，且端子槽位33在靠近該兩排端子槽位間之隔板端係為
一段遠窄於原端子槽位之狹縫，故其較寬處與端子槽位34在整排端子槽位之開口亦形
成一長一短橫向交錯相鄰排列，且引證案以相對較窄之狹縫而非沿原寬度延伸，即為
降低對隔板機械強度影響之設計。是以，系爭案藉交錯設置短開口端子槽位以加隔板
之支撐強度之結構特徵及技術手段實早已揭示於引證案中。再者，原決定所謂引證案
之隔板為一平行型態之認事有失偏誤，若系爭案之隔板可波浪型，則引證案之隔板整
體來看亦可稱為波浪型。而系爭案高低兩型式接觸端子之凸掣部於插置槽內呈整排高
低排列之組合方式，與其「達到整支接觸端子形成穩固不動搖不歪斜之接觸插接使用
者」之創作目的毫無關聯，亦即並非系爭案之技術特徵所在，原決定與原處分不查，
即以此作為系爭案與引證案比對之依據，顯有違誤。（二）原決定又謂「系爭案之接
觸端子結構應用「凸點」、「凸翼片」及端子槽位部採「傾斜表面」與引證案之接觸
端子結構明顯不同，．．．，引證案未揭露系爭案之結構特徵，尚不足以證明系爭案
不具新穎性及進步性」，而原處分亦持相同之論結。按依專利法第九十八條第一項第
一款及第二項規定，新型專利須符合新穎性及進步性要件，查引證案之基座上該等端
子槽位開口係形成一長一短橫向交錯排列，且縱向形成長開口端子槽位對應短開口端
子槽位相對區隔型態，與系爭案構造特徵「該兩排端子槽位在基座下半段以整排端子
槽位之開口形成一長一短橫向交錯相鄰排列，且兩排端子槽位於縱向形成以長開口端
子槽位對應短開口端子之相對區隔形態」實質相同，引證案對隔板支撐強度之加強功
效亦可達成，且引證案內側之接觸端子亦係緊靠於端子槽位之內壁上，自可獲較佳之
支撐力，與系爭案可達到整支接觸端子形成穩固不動搖、不歪斜之接觸插接功效完全
一致，是以，系爭案之主要結構特徵實為引證案所完全揭示，其結構所達成之功效亦
可由引證案對應結構所達成，至於系爭案之接觸端子結構應用「凸點」、「凸翼片」
及端子槽位部採「傾斜表面」與引證案之差異乃其不相同之附屬部分，僅係習用技術
之轉換，為普通技術人員所容易想到者，且為熟習該項技術者所能輕易完成且未有預
期外功效之增進。原決定此點認事顯屬錯誤。（三）再訴願決定未及時糾正原處分及
原決定之錯誤論結，卻更進一步地對原處分及原決定之論結進行維護並駁回原告之再
訴願，於法顯有違誤。三、綜上，本件專利舉發事件原處分審定舉發不成立，而原決
定、再訴願決定遽予維持，顯有違誤，請將原處分及一再訴願決定均撤銷等語。
被告答辯意旨略謂：起訴理由主要稱系爭專利以「端子槽位之設置」技術特點為依據
，至於接觸端子之「凸點」、「凸翼片」及「傾斜表面」等細部結構為習知技術，不
得做為論究可專利之依據，而系爭專利之結構特徵及所欲達成功效已為引證案所揭示
，系爭專利不具進步性等云云。惟查系爭專利在端子槽位之設置，可由說明書之圖式
七看出，其端子槽位在基座下半段以整排端子槽位之開口，形成一長一短橫向交錯相
鄰排列，且其高低兩型式接觸端子之凸掣部於插置槽內呈整排高低排列之組合方式。
而引證案其槽位在縱向長度均相同而非交錯，採不同凸型槽位設計，在兩槽間的隔板
為一平行型態，兩案於空間上的組合狀態與實施手段不同。且因系爭專利採一長一短
橫向交錯相鄰排列方式，造成長開口相對應區隔形成波浪型態，能產生較佳的支撐強
度，提高電路板的夾持力及導通率，難謂不具進步性，再者，系爭專利之接觸端子結
構應用「凸點」、「凸翼片」及端子槽位部採「傾斜表面」與引證案之接觸端子結構
明顯不同；又系爭專利應用「凸點」、「凸翼片」配合「傾斜表面」使系爭專利之端
子於端子槽位內，得較佳的三角支撐力，俾利內、外側接觸端子之安裝位置及角度一
致，形成穩固不動搖、不歪斜之接觸插接作用，故其整體形狀、結構及其使用具有特
定的功效及作用，且引證案與系爭專利之結構差異並非等效可互換者，尚難以證明系
爭專利不具功效上之增進。是引證案未揭露系爭專利之結構特徵，尚不足以證明系爭
專利不具新穎性及進步性。綜上所述，被告原處分並無違法，請駁回原告之訴等語。
    理  由
按稱新型者，謂對物品之形狀、構造或裝置之創作或改良，為專利法第九十七條所規
定。又核准專利之新型，任何人認有違反專利法第九十七條至第九十九條規定，應撤
銷其新型專利權者，依同法第一百零五條準用第七十二條第一項規定，得附具證據向
專利專責機關舉發之；從而有無應撤銷新型專利權之情事，應依舉發人附具證據判斷
之。本件關係人申暉股份有限公司於民國八十五年十二月二十三日以其「高頻率傳輸
之連接器結構改良」之基座內之插置槽兩側形成複數個整排等間距之端子槽位，此兩
排端子槽位在基座下半段以整排開口一長一短橫向交錯相鄰排列，且兩排端子槽位於
縱向形成長開口端子槽位對應短開口端子槽位之相對形態，並以長開口端子槽位之外
端側邊緣斜切設計一傾斜表面，短開口端子槽位則於內端側邊緣處斜切設計一傾斜表
面，基座內端子槽位植入之接觸端子製成夾持凸掣部高低不同之兩種形式，高凸掣部
之接觸端子植入長開口端子槽位，並以抵掣部緊靠於外端側內壁，低凸掣部之接觸端
子植入短開口端子槽位，亦以抵掣部緊靠於內端側內壁，使整支接觸端子獲得較佳支
撐力，形成穩固不動搖、不歪斜之接觸端子接觸插接作用等情，向被告申請新型專利
，經編為第00000000號審查，准予專利，於公告期滿審查確定後，發給新型
第一二六五八八號專利證書。嗣原告以本案有違專利法第九十八條第一項第一款及第
二項規定，檢具第00000000號「高密度擴充槽連接器新穎結構」新型專利案
（以下稱引證案）專利公告影本，對之提出舉發。被告以引證案第三圖及第五圖揭示
其槽位在縱向長度均相同，即採用不同凸形槽位設計，在兩槽位間之隔板為平行形態
，與本案以兩排端子槽位在基座下半段以整排端子槽位之開口形成一長一短橫向交錯
相鄰排列，造成長開口與短開口相對應區隔形成規則之波浪形態不同，且本案之槽位
構造能產生較佳之支撐強度，而在接觸端子之構造，引證案並未具有如本案之凸點、
凸翼片及傾斜表面等，本案與引證案之技術與構造明顯不同，所達成之功效亦異，本
案仍具新穎性及進步性，無違專利法第九十八條第一項第一款及第二項規定，乃為本
案舉發不成立之審定。原告以本案應以端子槽位設置之技術特徵為論究，至接觸端子
之凸點、凸翼片及傾斜表面等細部結構為業界習知慣用，不得作為論究本案是否具專
利性之依據；本案之結構特徵及所達成之功效均為引證案所揭示云云，訴經經濟部、
行政院一再訴願決定除持與原處分相同之論見外，並以本案端子槽位之設置，其高低
兩形式接觸端子之凸掣部於插置槽內呈整排高低排列之組合方式，與引證案之槽位在
縱向長度均相同而非交錯，採不同凸形之槽位設計，二者空間組合狀態與實施手段不
同。本案所形成波浪形態之槽位設計，能產生較佳之支撐強度，提高電路板之夾持力
及導通率。又本案接觸端子應用凸點、凸翼片及端子槽位採傾斜表面，與引證案之接
觸端子結構明顯不同，且使端子於端子槽位內得較佳之三角支撐力，俾內、外側接觸
端子之安裝位置及角度一致，形成穩固不動搖、不歪斜之接觸插接作用，整體形狀、
結構及其使用具有特定之功效及作用，與引證案之結構差異非等效可互換者，尚難謂
本案不具增進之功效，遂駁回其訴願、再訴願，揆諸首揭規定，均無違誤。至原告起
訴主張如事實欄所列各節。查本件訴願、再訴願階段，經檢附舉發卷、訴願理由書、
再訴願理由書、答辯書等全部卷證資料，函送財團法人工業技術研究院審查鑑定結果
，亦為與原決定及原處分相同之認定，認本案與引證案之結構有異，兩者之技術手段
與結構功效明顯不同，本案並非習知技術之簡易轉用，具進步性等情，有該院電腦與
通訊工業研究所88.7.8（八八）工研通審字第○○○二-○七五號函及88.10.21（八
八）工研通審字第○○○二－一二九號函檢送之審查意見書二份附訴願卷可稽。此項
經專業機構所為之鑑定，具有專業性、客觀性及公正性，自具有公信力。原告仍認本
件之結構特徵為引證案所完全揭示，其結構所達成之功效亦可由引證案對應結構所達
成云云，既未能舉任何具體證據以實，顯係一己之主觀之見，不足採信，其起訴意旨
難謂有理，應予駁回。
據上論結，本件原告之訴為無理由，爰依行政訴訟法施行法第二條、行政訴訟法第九
十八條第三項前段，判決如主文。
中    華    民    國      九十      年      十二      月    二十八      日
                    最 高 行 政 法 院  第 三 庭
                                審 判 長 法  官      曾  隆  興
                                         法  官      吳  明  鴻
                                         法  官      徐  樹  海
                                         法  官      鄭  淑  貞
                                         法  官      林  家  惠
右  正  本  證  明  與  原  本  無  異
                                         法院書記官  阮  桂  芬
中    華    民    國      九十      年      十二      月    二十八      日


司法院資訊處製作；財團法人民間司法改革基金會備份。
